臺灣彰化地方法院民事判決　　　　　　　 93年度訴字第608號
　　原　　　告　丁○○
　　　　　　　　　　　　　　一.
　　　　　　　　甲○○
　　　　　　　　　　　　　　一.
　　　　　　　　乙○○
　　　　　　　　　　　　　　六.
　　前列三人共同
　　訴訟代理人　黃精良律師
　　複　代理人　丙○○
　　被　　　告　戊○○
　　　　　　　　　　　　　　號.
　　　　　　　　己○○
　　　　　　　　保證責任彰化縣第六信用合作社
　　　　　　　　　　　　　　一.
　　法定代理人　辛○○
　　　　　　　　　　　　　　一.
　　訴訟代理人　庚○○
　　　　　　　　　　　　　　號.
　　　　　　　　壬○○
　　　　　　　　　　　　　　號.
上列當事人間請求返還不當得利事件，本院於民國94年5月25日
辯論終結，判決如下：
    主      文
原告之訴駁回。
訴訟費用由原告負擔。
    事實及理由
一、本件原告主張：（一）緣兩造（被告己○○、保證責任彰化
    縣第六信用合作社除外）之母親沈陳惜於民國（下同）九十
    二年九月七日死亡，其繼承人即為原告丁○○（參男）、乙○○（長女）、甲○○（次女）及被告戊○○（應為肆男，
    原告誤載為伍男）（父親沈德性業於七十六年三月二十日死
    亡，長男沈坤霖於昭和十六年十二月二日死亡，次男沈啟仁
    於三十五年十月二日死亡）；而先母沈陳惜死亡之翌日，被
    告戊○○即提議由原告丁○○之配偶陳清秀陪同其女即被告
    己○○先將先母寄存於花壇鄉農會之定期存款及活期存款悉
    數提領出來，並以被告己○○之名義在該農會開一活期存戶
    ，帳號為00000000000000，信託在其帳戶名下，約定由被告
    己○○保管印章，由陳清秀保管存摺，互相牽制，如需開支
    喪葬費，則需經大家之同意，始能提領，且約定支付殯葬費
    後，即應提領出來分予繼承人，且非經四位繼承人均同意，
    不得將該款項撥給任何一位繼承人；嗣於九十二年九月三十
    日確有領出新台幣（下同）三十萬元支付喪葬費，而目前尚
    有存款一百七十五萬五千六百元（其中一百萬元為被告己○○在開戶時所存）。嗣因被告戊○○、己○○拒不依應繼分
    分配，經原告等人向　鈞院訴請被告戊○○及己○○分割遺
    產（案號：九十三年家訴字第八號），而被告戊○○於上開
    分割遺產事件開庭時表明伊不願繼承，願由原告等人均分，
    該事件兩造乃於法庭成立和解，其和解條件為被告戊○○、
    己○○願連帶給付原告等三人一百七十五萬五千五百元，惟
    和解當時，法官為免被告等人將上開和解金額分別寄予原告
    等人之麻煩，乃勸被告二人將全部款項交予原告丁○○一人
    代表收取，以便其各轉交五十八萬五千一百六十六元予甲○○及乙○○，惟並無約定由被告領出後，逕行匯入被告保證
    責任彰化縣第六信用合作社（下稱被告六信），此有和解筆
    錄可證。然被告戊○○等人明知被告己○○所寄存在花壇鄉
    農會之存款是沈陳惜之遺產，並非原告丁○○之財產，亦明
    知該存摺一向由陳清秀保管，且明知原告丁○○有負欠本件
    被告六信債務，此觀諸被告等人於上開分割遺產事件中所提
    九十三年六月三十日答辯狀所載自明，然被告卻又為使原告
    等人無法各別獲得系爭款項五十八萬五千一百六十六元，竟
    於上開分割遺產事件和解成立前即九十三年六月三十日上午
    十點廿七分即向花壇鄉農會謊報存摺不慎遺失，並將系爭款
    項全部匯予被告六信，致使被告六信將全部系爭款項視為是
    原告丁○○之款項，而據以抵銷原告丁○○所欠之貸款；而
    原告等人前曾於九十三年七月廿七日以員林三橋郵局第三０
    ０號存證信函請求被告六信應將系爭款項退還原告等人，詎
    被告六信竟不予理會，原告等人始提起本件訴訟。（二）又
    被告戊○○等人儘可靜待原告等人持和解筆錄聲請法院查封
    其寄存於花壇鄉農會之存款，或以匯票、台支或保付支票寄
    交原告，其竟不此以為，卻於和解成立前，即不惜向花壇鄉
    農會謊報存摺遺失，並從花壇鄉農會將系爭全部款項逕行匯
    至原告丁○○在被告六信所開立之觀音亭口分社0000000000
    000號帳戶內，讓被告六信悉數抵充原告丁○○所欠之借款
    ，此種債務之清償，顯然違背誠信，更違背雙方之和解條件
    。另言之，被告戊○○等人儘可將系爭款項領出後，寄往原
    告等人之住所，並俟和解筆錄寄達後才給付，惟被告等人竟
    以損害原告等人為主要目的，而故意將系爭款項積極地領出
    匯予被告六信，致使原告等人無法就該存款聲請查封求償而
    一無所有。（三）再者，原告丁○○雖然有欠被告六信貸款
    ，但此債務之清償必需出自債務人即原告丁○○之意思或以
    丁○○本人所屬之財產向被告六信清償，始生清償之效力，
    如由被告己○○之主觀意思將原告等人所繼承取得之遺產即
    系爭款項全部匯予被告六信，自不生清償債務之效力，且依
    民法第三百三十四條規定，被告六信並不能主張抵銷；且因
    原告丁○○已於九十三年六月三十日向被告六信申請註銷上
    開乙存帳戶，是被告六信應將匯款退回花壇鄉農會，竟未退
    回，故被告六信取得系爭款款，應屬侵占行為，依民法第三
    百三十九條規定，被告六信亦不能主張抵銷。綜上，原告自
    得依民法第一百七十九條之規定請求被告六信返還系爭款項
    ，另原告得依民法第一百八十四條、第二百二十條規定，請
    求被告戊○○及己○○負賠償責任，且被告戊○○及己○○
    仍應依上開和解筆錄連帶給付系爭款項予原告等人，而不能
    對彼等二人重新起訴，但該二名被告未依約履行，則至少應
    按週年利率百年之五賠償原告相當於法定利息之損害金，而
    被告六信與被告戊○○及己○○間顯有不真正連帶法律關係
    。
    （四）被告戊○○、己○○雖提出不動產買賣契約書等證物
    ，據以辯稱系爭款項係為原告丁○○所有云云。但查，系爭
    款項雖為原告丁○○於八十八年五月一日出售自己所有坐落
    彰化縣花壇鄉○○○段第一二０九號土地所得價金，並將此
    款項贈與先母作為養老金，且以先母之名義辦理定存，如原
    告丁○○果真係為逃避債權銀行追討債務的話，原告丁○○
    儘可將該款項以自己配偶或親友之名義寄存，即可逃避法院
    執行，何須以先母之名義寄存，以圖脫產，故系爭款項應屬
    先母之財產無疑。且被告戊○○既於上開遺產分割事件中表
    示不分得遺產，其即不能再主張其亦為繼承人，並享有四分
    之一之應繼分，況被告雖將該定期存款解約，並將該款項轉
    存活期存款，續將該款項領出後改以被告己○○之名義存款
    ，然上開款項仍不失為遺產之性質。如非先母遺產，為何系
    爭款項是以被告己○○之名義存入，而存摺則由原告丁○○
    之配偶陳清秀保管，以便互相牽制。據上，足見被告所辯，
    不足採信。（五）被告戊○○、己○○二人在鈞院九十三年
    度家訴字第八號分割遺產事件審理中，由其等於九十三年六
    月三十日答辯狀記載可看出其等二人已經事先知道原告丁○○有積欠被告六信債務；又其等二人在該事件審理中曾提出
    一封信件，信件內容已寫得清楚，錢是在被告己○○保管中
    ，未取得四人認同之協議書，就不可私自提前撥款予任何一
    位，為何被告己○○會在和解前即擅自撥款至原告丁○○帳
    戶等語。並聲明：求為判決（一）被告六信應給付原告等人
    各五十八萬五千一百六十六元及自九十三年七月一日起至清
    償日止按年息百分之五計算之利息。被告戊○○及己○○應
    連帶給付上開款項及法定遲延利息，如被告中一人已履行給
    付，其他被告免給付之義務。
    （二）訴訟費用由被告等負擔。
二、被告六信則以：原告丁○○與被告戊○○互邀為連帶保證人
    ，分別各向被告借款新台幣五百萬元，惟原告丁○○及被告
    戊○○仍尚負欠借款及連帶保證債務共計五百四十萬二千五
    百八十三元，故原告丁○○與被告戊○○以系爭全部款項清
    償上開債務，被告自得受領，至於該款項係自何處匯出或存
    有何糾葛，應屬債務人間之內部關係，被告實無從得知；縱
    屬非債清償，原告請求被告返還系爭款項，亦無理由；且查
    原告丁○○所指觀音亭口分社000000000000 0號帳戶係為放
    款備償專戶，不是私人帳戶，並不能註銷，故無任何註銷情
    事存在等語資為抗辯，並聲明：求為判決（一）原告之訴駁
    回。（二）訴訟費用由原告等連帶負擔。被告戊○○、己○○則以：（一）原告所指系爭款項係為原告丁○○於八十八
    年五月三日出售土地所得之價金，且該價金全部均存於原告
    丁○○之帳戶，嗣因原告丁○○向銀行及農會貸款金額達千
    萬元以上，唯恐遭債權人銀行除查封拍賣其所有已設定抵押
    之不動產外，聲請執行扣押上開存款，而以家母沈陳惜（當
    時家母已近九十歲高齡並不識字，且行動不方便）為人頭戶
    ，作為掩護，並以原告丁○○及家母二人為共同戶，於花壇
    鄉農會辦理定期存款共有，三筆存單號碼分別為0000000000
    0000、00000000000000及00000000000000；嗣由原告丁○○
    之配偶陳清秀於九十二年九月八日辦畢上開三筆定存之解約
    手續，然因原告丁○○深怕上開款項遭花壇鄉農會以清償債
    務為由強制扣留，致不敢存入原告丁○○帳戶內，故而提供
    一百萬元央請被告己○○開戶，並將上開解約後之款項轉存
    入被告己○○之帳戶內，惟該存摺由原告丁○○強行取走，
    至今仍由其持有中，並非協議互相牽制；嗣被告己○○因遵
    從鈞院九十三年度家訴字第八號分割遺產事件之承辦法官指
    示，始決定以匯款方式給付，並將上開款項匯至原告丁○○
    在被告六信開戶之帳戶內，自與和解條件內容無異，且該筆
    匯款雖遭被告六信以抵銷原告丁○○負欠其借款債務為由而
    為扣抵，然此並非被告己○○之意，況被告亦無詳悉原告丁○○之個人信用及償債情況（如：原告丁○○尚負欠被告六
    信債務），更無查察原告丁○○是否有除花壇鄉農會外之其
    他債務之義務，僅適因花壇鄉農會正在拍賣原告丁○○之財
    產，被告為避免原告丁○○所有之該存款遭查扣，且剛好被
    告六信願意告知原告丁○○之帳號，被告己○○始匯款至被
    告六信，故該款項遭被告六信抵扣，應與被告己○○、丁○○二人無關；又該筆匯款固遭扣抵債務，惟就原告丁○○而
    言，其以該款項清償其所負借款債務，並無受有任何損害可
    言。（二）倘若系爭款項係為沈陳惜留下之遺產，則在沈陳
    惜死亡後，理應向稅捐稽徵機關報備，且應由所有繼承人簽
    具同意書，始可解約並領取該款項，惟從原告丁○○配偶陳
    清秀私自冒著偽造文書之風險辦理解約手續觀之，得見系爭
    款項確為原告丁○○所有，而非沈陳惜所留遺產自明；又倘
    若系爭款項係為沈陳惜之遺產，且被告戊○○亦無拋棄繼承
    ，即享有四分之一之繼承利益，何須主張系爭款項全部均為
    原告丁○○所有，而使自己遭受不利益？況被告己○○自從
    知悉系爭款項並非沈陳惜之遺產後，即無意再當原告丁○○
    之人頭戶保管該款項，並將該款項匯還原告丁○○等語資為
    抗辯，並聲明：求為判決（一）原告之訴駁回。（二）訴訟
    費用由原告等負擔。
三、兩造不爭執之事實：
    (一)被告己○○於九十三年六月三十日上午十時廿七分許許，
      至花壇鄉農會將其設在該農會第0000000號活期儲蓄存款
      戶中提領出一百七十五萬五千四百七十元匯至（扣除三十
      元之匯費及手續費）被告六信，而被告六信在同日上午十
      時三十三分許收到該筆匯款。
    (二)被告己○○及戊○○於九十三年六月三十日上午十一時三
      十分許在本院家事法庭與原告三人就分割遺產事件（案號
      ：九十三年度家訴字第八號）成立訴訟上和解，內容略以
      「被告戊○○、己○○願連帶給付原告三人共新台幣一百
      七十五萬五千五百元，由原告丁○○代表收受。原告其餘
      請求拋棄。」。
四、得心證之理由：
    本件所應審究者係被告己○○於九十三年六月三十日上午十
    時廿七分匯款一百七十五萬五千四百七十元至原告丁○○設
    於被告六信之觀音亭口分社000000000000 0號帳戶之所為，
    是否符合被告己○○、戊○○履行對原告三人債務之本旨，
    而生清償債務之效果？又被告己○○上開匯款行為是否生清
    償原告丁○○積欠被告六信債務之效力？被告六信是否有不
    當得利之情事？
    (一)被告戊○○、己○○於本院九十三年度家訴字第八號分割
      遺產事件進行中，有於九十三年六月三十日具狀答辯謂「
      查白沙坑段第一二０九號土地早就登記為丁○○所有，原
      告於八十八年五月就已出售，且所得金額扣除費用外，也
      均存入丁○○在花壇鄉農會所設立之帳號．．．，因原告
      在花壇鄉農會有欠貸款（請調閱彰院鳴執已９２年度第２
      ５９１號）怕被告農會查扣，遂以母親為人頭共存該款．
      ．．，不幸家母於九十二年九月七日過世，原告怕被農會
      查扣，因而提議，因被告在六信有擔保原告貸款也未清，
      因而將該筆款項由陳清秀提領存入己○○帳戶．．．。」
      。暨兩造於上述分割遺產事件尚未成立訴訟上和解前，被
      告戊○○、己○○提出書信一件為憑，內容言及在未有四
      名繼承人共同承認之協議書前，被告己○○無權撥款等情
      ，為兩造一致肯認，並經本院依職權調閱該事件卷宗查核
      屬實，是足認被告戊○○、己○○於被告己○○為上述匯
      款行為前已明確知悉原告丁○○積欠被告六信債務。按債
      務人非依債務本旨實行提出給付者，不生提出之效力。民
      法第二百三十五條本文定有明文。蓋為圓滿達成債之目的
      ，債之關係當事人間，無論行使債權，履行債務，均應依
      誠實信用之方法，是舉凡給付時期、場所、方法均不得有
      違誠實信用原則，本件被告己○○、戊○○既明知原告丁○○有積欠被告六信債務，且原堅持在四名繼承人有共同
      協議前，被告己○○絕不撥款，惟竟在上述分割遺產事件
      和解成立前一小時，逕由被告己○○為上述匯款行為，致
      使被告六信以該筆匯款抵充原告丁○○之欠款，依前揭說
      明，被告己○○之匯款行為顯係以損害原告利益為目的，
      自難認已符履行債務之本旨，亦即不生被告己○○、戊○○清償原告三人和解債務之效力，其等二人依本院九十三
      年度家訴字第八號和解筆錄對原告三人所負之和解債務依
      然存在。
    (二)被告己○○抗辯其匯款至原告丁○○設於被告六信之觀音
      亭口分社000000000000 0號帳戶，係因遵從本院九十三年
      度家訴字第八號分割遺產事件之承辦法官指示，始決定以
      匯款方式給付，並將上開款項匯至原告丁○○在被告六信
      開戶之帳戶內，自與和解條件內容無異，其主觀意思並非
      為原告丁○○清償積欠被告六信之債務乙節，已據被告己○○陳明在卷，其中被告己○○係匯款在先，與原告成立
      訴訟上和解在後，其以家事法庭法官勸諭為由卸責，固不
      足取，惟被告己○○並無為原告丁○○清償積欠被告六信
      債務之意甚明，且亦非原告丁○○本人指示被告己○○匯
      款以清償積欠被告六信之債務，則被告己○○上述匯款行
      為自不生清償原告丁○○積欠被告六信債務之效力，被告
      六信對原告三人並無不當得利之問題。
    (三)綜上，被告己○○、戊○○因本院九十三年度家訴字第八
      號分割遺產事件與原告三人成立訴訟上和解，而對原告三
      人負有債務，此項債務並未因為被告己○○上揭匯款行為
      而清償，被告己○○、戊○○若有未依該和解筆錄履行，
      則係原告得據以聲請強制執行之問題，原告並無受何損害
      之可言，是原告依民法第一百八十四條、第二百二十條規
      定請求被告己○○、丁○○負賠償責任，自屬無據。再者
      ，原告戊○○等三人本於上述確定和解筆錄，可對被告己○○、丁○○聲請強制執行，並未受有損害，縱然被告六
      信因被告己○○匯款至原告戊○○設於六信之帳戶，進而
      誤以為係原告丁○○清償債務而受利，惟被告己○○上開
      匯款行為既不生清償原告丁○○（和解）債務之效力，已
      如上述，則因而得請求被告六信返還不當得利者，實係被
      告己○○，從而，原告請求依不當得利之法律關係請求被
      告六信給付原告等人各五十八萬五千一百六十六元及法定
      遲延利息，洵屬無據，均應予以駁回。
五、本件事證已臻明確，二造其餘攻擊防禦核與判決結果並無影
    響，毋庸一一論述，併此敘明。
六、負擔訴訟費用之依據：民事訴訟法第七十八條、第八十五條
    第一項前段。
中      華      民      國      九十四  年  六  月  八日
                        民事第一庭  法  官  簡燕子
上為正本係照原本作成。
如對本判決上訴，應於判決送達後二十日內向本院提出上訴狀。
中      華      民      國      九十四  年  六  月  八日
                                    書記官  張清秀
